【裁判字號】    97,台上,5901
【裁判日期】    971120
【裁判案由】    偽造有價證券
【裁判全文】
最高法院刑事判決            九十七年度台上字第五九０一號
上  訴  人  台灣高等法院台南分院檢察署檢察官
被      告  甲○○
上列上訴人因被告偽造有價證券案件，不服台灣高等法院台南分
院中華民國九十七年四月八日第二審更審判決（九十六年度重上
更(二)字第四二三號，起訴案號：台灣台南地方法院檢察署九十年
度偵字第五九二九號），提起上訴，本院判決如下：
    主  文
原判決撤銷，發回台灣高等法院台南分院。
    理  由
本件原判決以公訴意旨略謂：被告甲○○因前曾透過代書乙○○
之介紹，以其兄鄭福成名義所簽發之支票向丙○○調現，嗣該支
票屆期提示因存款不足而遭退票，被告為取回上開支票，竟意圖
供行使之用，於民國九十年四月間某日，未經乙○○同意，擅自
以乙○○及鄭福成之名義為共同發票人，簽署到期日為九十年四
月三十日、面額新台幣（下同）二十萬七千元之本票一紙交付丙
○○，以換回前開遭退票之支票，嗣因丙○○持該本票向乙○○
提示付款遭拒絕，始發現上情，因認被告涉犯刑法第二百零一條
第二項、第一項偽造有價證券罪嫌。經審理結果，認不能證明被
告犯罪，因而撤銷第一審論處被告意圖供行使之用，而偽造有價
證券罪刑之判決，改判諭知被告無罪。固非無見。
惟查：(一)、法院或檢察官因調查證據及犯罪情形，得實施勘驗，
刑事訴訟法第二百十二條定有明文。勘驗結果，應依同法第四十
二條、第四十三條規定之法定程式製作勘驗筆錄，記載實施之年
、月、日及時間、處所並其他必要之事項；或依同法第四十四條
第一項第十款規定，由書記官於審判筆錄記載當庭實施勘驗之經
過。又依同法第三百六十四條準用第二百八十八條之二規定，第
二審法院應予當事人、代理人、辯護人或輔佐人以辯論證據證明
力之適當機會。此乃審判期日應踐行之法定程序，如有疏漏，無
異剝奪當事人等辯論其證明力之權利與機會，不符公平法院必須
透過程序正義之嚴格遵守，而使實質正義具體實現之要求，自不
能以該證據作為判斷嚴格事實之基礎，否則即有採證違背證據法
則之違法。原判決於理由內記載：「經本院檢視系爭本票上以阿
拉伯數字記載之票面金額『207000』，與證人乙○○於第一審當
庭書寫之筆跡相符」（見原判決第五頁第十八至二十行），係以
勘驗系爭本票之結果，資為認定被告所辯係由乙○○寫完阿拉伯
數字後再指示被告（仿照）書寫「乙○○」之姓名及地址等語與
實情相符之證據。但卷內並無應依法製作勘驗相關筆跡之筆錄，
或於審判筆錄記載當庭實施勘驗之經過，且就該項勘驗結果，亦
未於審判期日予當事人一方即檢察官以辯論證據證明力之適當機
會，有卷附審判筆錄可參，原審之採證及所踐行之訴訟程序，自
難認為合法。(二)、本件第一審法院雖曾囑託法務部調查局鑑定系
爭本票上阿拉伯數字筆跡，然經該局覆稱：本案待鑑之Ａ類本票
上筆跡僅阿拉伯數字，由於其字數過少、筆劃簡單，不易充分表
現出書寫者之個性及慣性特徵，故歉難與Ｂ類及Ｃ類本票上筆跡
比對異同；嗣改囑託憲兵學校鑑定，亦因可供比對之字跡特徵不
足而無法鑑定，有各該覆文在卷可稽（見第一審卷(二)第二十八、
五十九頁）。原審逕認本票上「207000」與乙○○當庭書寫之筆
跡相符，但並未說明如何得其心證之理由，自有理由不備之違失
。(三)、本件第一審固曾囑託法務部調查局第六處南部通訊中心對
乙○○實施測謊，然上開測謊鑑定報告僅就「系爭本票其未開立
」、「票面金額其未書寫」、「系爭本票係甲○○帶伊去買的」
三項問題施測，並未就關乎被告所辯是否與事實相符之「乙○○
有無授權被告背書」待證事項施測；嗣原審雖又先後囑託法務部
調查局第六處南部通訊中心及內政部警政署刑事警察局就「乙○
○有無授權被告在系爭本票背書」之問題施測，但各該受託機關
均認：測謊係以具體行為之有無為測試標的，意識、認知、同意
等均非測謊範疇，本案乙○○有無「授權」被告背書問題，非屬
具體行為，不宜測謊等情，有各該覆文附卷可按（見原審上更(二)
卷第五十五、五十七頁）。原判決逕據上開測謊鑑定報告書，判
斷乙○○否認授權被告簽發系爭本票之陳述為不實在，顯與卷證
不符，自有違誤。(四)、證據之證明力如何，雖屬事實審法院自由
判斷之職權，然其所為判斷仍應受經驗法則與論理法則之支配，
非可自由任意為之，否則即屬違背證據法則。審理事實之法院，
對於被告有利及不利之證據，應一律注意，詳為調查，並綜合全
案證據資料，本於經驗及論理法則定其取捨，並將取捨證據及得
心證之理由於判決內詳為說明。如事實尚非明確，基於公平正義
之維護，而有應調查之證據未予調查即予判決者，則有應於審判
期日調查之證據未予調查之違法。張憲呈於原審更審前審理時證
稱：「當時我與被告、乙○○及一個朋友都在車上。那時一共簽
三張，前二張是乙○○自己寫的，最後一張他要被告簽發，被告
說他與丙○○大姐不熟，如果是他簽發，怕他們不承認，告訴人
說那麼鄭大哥我們就以我的名義簽發，由你付款，所以被告就簽
發。」等語（見原審上訴卷第八十一頁）。倘其所言無訛，乙○
○既能在場自己簽發十五萬元及十九萬元本票二張，何以第三張
二十萬七千元本票，竟要由被告代其簽署乙○○名字及住址，甚
至由被告捺按指印，而非由其親自捺按指印？顯有違常情。況乙
○○於原審第一次更審時證稱：「十九萬元及十五萬元係我借的
，所以我簽名，二十萬七千元之本票不是我叫被告簽的，我會寫
字，何以要別人寫我的名字。」（見原審上更(一)卷第一二三頁）
，於原審更審前審理時陳稱：「（問：被告說是你授權他簽發的
？）不可能，我沒有同意他這麼做。本票有三張，都是連續號碼
。其中二張是我自己簽發的，二四七三六九、二四七三七０是我
簽發的，十五萬元與十九萬元是我寫的，二四七三七一這一張不
是我寫的。」等語（見原審上訴卷第四十一頁），是否全然無可
採信？容有研求之餘地。原審未進一步詳查，僅依張憲呈之證述
逕認被告經乙○○授權而簽署乙○○之姓名及捺按指印，仍有應
於審判期日調查之證據未予調查之違法。以上，或係檢察官上訴
意旨所指摘，或為本院得依職權調查之事項，應認原判決仍有發
回更審之原因。
據上論結，應依刑事訴訟法第三百九十七條、第四百零一條，判
決如主文。
中    華    民    國  九十七  年   十一   月   二十   日
                      最高法院刑事第四庭
                          審判長法官  張  淳  淙
                                法官  劉  介  民
                                法官  張  春  福
                                法官  林  俊  益
                                法官  徐  文  亮
      本件正本證明與原本無異
                                      書  記  官
中    華    民    國  九十七  年   十一   月  二十五  日
                                                      V


司法院資訊處製作；財團法人民間司法改革基金會備份。
